臺灣高等法院高雄分院民事判決　　　　　 99年度上字第219號
上　訴　人　行政院農業委員會農糧署南區分署
法定代理人　陳俊言
訴訟代理人　蔡將葳律師
複代理人　　任明穎律師
被上訴人　　黃嘉貴
　　　　　　柯瓊桃
　　　　　　吳吉東
　　　　　　吳吉昌
　　　　　　吳吉源
　　　　　　吳頂足
共　　　同
訴訟代理人　李育任律師
複代理人　　江大寧律師
上列當事人間債務人異議之訴事件，上訴人對於民國99年9 月16
日臺灣屏東地方法院99年度訴字第256 號第一審判決提起上訴，
本院於100 年5 月18日言詞辯論終結，判決如下：
    主  文
原判決廢棄。
被上訴人在第一審之訴駁回。
第一、二審訴訟費用由被上訴人連帶負擔。
    事 實 及 理 由
一、被上訴人起訴主張：被上訴人於民國99年4 月間，收受臺灣
    屏東地方法院（下稱屏東地院）99年度司執字第10831 號損
    害賠償強制執行事件命被上訴人應連帶給付上訴人蓬萊稻穀
    8 萬9516.2公斤之執行命令，嗣又以被上訴人未為給付，執
    行法院乃依強制執行法第127 條規定，命被上訴人應預行支
    付上訴人代履行費用新臺幣（下同）190 萬5800元之命令。
    被上訴人雖繼承渠等被繼承人黃陳壁、吳文德、吳清誥生前
    所負對上訴人之債務，惟上訴人據以聲請強制執行之執行名
    義屏東地院96年度執字第8811號債權憑證之原執行名義為該
    院61年11月29日屏院石執丁4333字第10097 號債權憑證，上
    訴人61年取得債權憑證，卻遲至88年7 月28日始聲請強制執
    行，其請求權已罹於15年時效。爰依強制執行法第14條第1
    項之規定，求為：屏東地院99年度司執字第10831 號強制執
    行事件所為之強制執行程序應予撤銷。
二、上訴人則以：屏東地院99年度司執字第10831 號強制執行程
    序之執行名義，為該院96年5 月31日核發之屏院惠民執丁字
    第96年度執字第8811號債權憑證，並未罹於時效等語，資為
    抗辯。
三、原法院判決被上訴人勝訴。上訴人提起上訴，求為：(一)原判
    決廢棄。(二)被上訴人在第一審之訴駁回。被上訴人則求為駁
    回上訴。
四、兩造不爭執事項：
  (一)上訴人執債務人為被上訴人、陳木鎮之繼承人陳楊阿免、郭
    秋枰為債務人之屏東地院96年執字第8811號債權憑證為執行
    名義，聲請強制執行被上訴人之財產，由該院以99年度司執
    字第10831 號強制執行事件受理，執行程序尚未終結。
  (二)吳清誥為屏東地院61年11月29日屏院石執丁4333字第10097
    號債權憑證債務人吳文德之繼承人，柯瓊桃（吳清誥之配偶
    ）、吳吉東、吳吉昌、吳吉源（吳清誥、柯瓊桃之子）、吳
    頂足（吳清誥、柯瓊桃之養女）為吳清誥之繼承人；黃陳壁
    為上開債權憑証債務人陳天石之繼承人，黃嘉貴為黃陳壁之
    繼承人，被上訴人於繼承開始時，均未辦理拋棄繼承。
  (三)屏東地院67年執第589號債務人郭秋枰之強制執行所得金額
    分配表（本院卷16頁）及上訴人所提聲請人即債權人為上訴
    人，相對人即債務人為陳木鎮、郭秋枰、黃陳壁（誤載為黃
    陳碧）、吳清誥之82年之聲請發給債權憑証聲請狀（本院卷
    12至14頁）之文書為真正。
五、本院判斷：
  (一)上訴人99年3 月25日聲請執行被上訴人財產執行名義96年度
    執字第8811號債權憑証（上訴人曾以該執行名義聲請強制執
    行，經屏東地院98年7 月17日以98年度民司執字第22341 號
    強制執行事件執行無效果，上訴人99年3 月25日強制執行聲
    請狀誤載執行名義為98年司執22341 號執行事件之案號為債
    權憑証，見外放99司執10831 卷2 至10頁）之內容為債務人
    應連帶給付債權人蓬萊稻谷12萬4418公斤030 公分，聲請執
    行金額為債務人應連帶給付債權人蓬萊稻谷8 萬9530.43 公
    斤，執行法院於99年3 月30日以屏院惠民執丁字第99司執字
    10831 號執行命令命被上訴人、陳楊阿免及郭秋枰於收受執
    行命令後7 日內履行，逾期未履行，將以債務人之費用，命
    第三人（含債權人即上訴人）代為履行，被上訴人於收受該
    執行命令後，未依於7 日內履行，上訴人於99年4 月9 日向
    執行法院陳稱因包括被上訴人在內之債務人未依執行命令履
    行即購買該可代替物蓬萊稻谷交予上訴人，請求包括被上訴
    人等之執行債務人支付上訴人代為履行即購買蓬萊稻谷費用
    實物蓬萊稻谷8 萬9516.2公斤，折合新台幣190 萬5800元（
    當時蓬萊稻谷市價為每公斤21.29 元）及訴訟費用68元，執
    行法院於99年4 月13日以99年度司執字第10831 號裁定命包
    括被上訴人在內之債務人於收受裁定5 日內，應向執行法院
    支付上訴人代為履行費用190 萬5800元等情，業經本院調閱
    99年度司執字第10831 號執行卷審核無訛在卷，此部分事實
    堪信為真實。
  (二)被上訴人主張：上訴人於63年間聲請對包括被上訴人在內之
    債務人財產強制執行後，於67年以郭秋枰為惟一債務人，向
    屏東地院聲請對郭秋枰之財產強制執行獲得部分清償後，迄
    82年始再以陳木鎮、郭秋枰、黃陳壁（陳天石之繼承人）、
    吳清誥（吳文德之繼承人）為債務人，聲請發給債權憑証，
    則上訴人對黃陳壁、吳清誥之債權請求權已罹於15年之時效
    ，被上訴人分別為黃陳壁、吳清誥之繼承人，自得為時效抗
    辯，拒絕給付等語。
  (三)查屏東地院67年度執字第589 號強制執行事件，對債務人郭
    秋枰財產強制執行，該次執行所得分配表利息債權係算至67
    年8 月18日止（本院卷16頁），即該強制執行事件之分配期
    日在67年8 月18日之後；上訴人於82年間具狀以陳木鎮、郭
    秋枰、黃陳壁（陳天石之繼承人）、吳清誥（吳文德之繼承
    人）為債務人，向屏東地院聲請發給債權憑証（本院卷12至
    14頁），該院於82年5 月17日以82年度執字第1228號受理（
    本院卷91頁），則上訴人於67年度執字第58號強制執行事件
    67年8 月18日以後某日就拍賣郭秋枰財產所得價金受分配，
    清償部分債權後，上訴人就未受償債權之請求權自受償後翌
    日重新計算15年，迄上訴人於82年5 月17日聲請屏東地院換
    核發債權憑証，發生請求權時效中斷效果之日止，未逾15年
    之請求權時效。故應予審酌者，為被上訴人主張屏東地院67
    年度執字第589 號執行事件，上訴人僅以郭秋枰1 人為執行
    債務人，聲請強制執行郭秋枰之財產，該次強制執行對郭秋
    枰發生時效中斷效力不及於被上訴人之被繼承人，故上訴人
    遲至82年5 月17日始對被上訴人之被繼承人聲請強制執行，
    距上訴人於63年間向被上訴人之被繼承人財產聲請強制執行
    ，已逾15年之請求權時效，被上訴人主張時效抗辯，得拒絕
    給付，是否可採? 被上訴人主張有利於己之時效抗辯，應由
    其負上訴人對被上訴人請求權時效已罹於15年時效，負舉証
    責任。經查：
  1.上訴人於99年3 月23日執屏東地院96年5 月31日屏院惠民執
    丁字第96執8811號債權憑証正本為執行名義（上訴人亦曾執
    該執行名義聲請強制執行，經屏東地院於98年7 月17日98年
    度民司執字第22341 號執行無效果，見外放執行卷1 頁至10
    頁），聲請對債務人陳楊阿免（陳木鎮繼承人）、郭秋枰、
    被上訴人之財產強制執行，由屏東地院以99年度司執字第10
    831 號強制執行事件受理（外放99司執10831 卷1 至10頁）
    。上開96執8811號債權憑証「執行名義名稱」欄（同上卷第
    9 頁）記載：「臺灣屏東地方法院中華民國91年10月29日屏
    院高民執丁字第91執15308 號債權憑証正本乙件」。該屏東
    地院91年度執字第15308 號執行事件，對包括被上訴人之被
    繼承人在內之全部債務人強制執行時，係執88年度執字第10
    142 號債權憑証為執行名義（外放91執15308 號卷1 至3 頁
    ），而88年度執字第10142 號債權憑証記載：「一本院受理
    88年度執字第10142 號債權人行政院農業委員會糧食管理處
    與債務人陳木鎮等4 人間因損害賠償強制執行事件，經執行
    結果，因債務人現無財產可供執行，致未能全部執行。三本
    件債務人及執行名義記載為：債務人陳木鎮、郭秋枰、黃陳
    壁、吳清誥（吳文德繼承人）；執行名義之名稱：臺灣屏東
    地方法院61年11月29日屏院石執丁4333字第10097 號債權憑
    証（88年7 月28日聲請）；執行名義內容及聲請執行金額：
    一執行名義內容：債務人應連帶給付債權人蓬萊稻穀12萬44
    18公斤030 公分。二聲請執行金額：債務人應連帶給付債權
    人蓬萊稻穀8 萬9530.43 公斤。執行費用：新台幣34元。執
    行受償情形：全未受償」。綜合上開屏東地院受理上訴人聲
    請對債務人債權換發債權憑証之過程觀之，屏東地院96年度
    執字第8811號債權憑証換發自91年度執字第15308 號債權憑
    証，91年度執字第15308 號債權憑証換發自88年度執字第10
    142 號債權憑証，88年度執字第10142 號債權憑証換發自61
    年11月29日屏院石執丁4333字第10097 號債權憑証，該61年
    11月29日屏院石執丁4333字第10097 號債權憑証正本則於上
    訴人在88年間聲請換發88年度執字第10142 號債權憑証時，
    已繳回屏東地院，洵堪認定。又屏東地院88年度執字第1014
    2 號卷及82年執字第1228號強制執行案卷，因逾保存年限而
    已銷燬，亦有屏東地院99年11月29日屏院惠文字第09900007
    80號函可憑（本院卷47頁）。則上訴人未能提出61年11月29
    日屏院石執丁4333字第10097 號債權憑証，並無可歸責事由
    ，自不得以上訴人未能提出61年11月29日屏院石執丁4333字
    第10097 號債權憑証正本之不利益效果，由上訴人負擔之。
    按當事人主張有利於己之事實者，就其事實有舉證之責任。
    但依其情形顯失公平者，不在此限，為民事訴訟法第277 條
    所明定。準此，屏東地院存放61年11月29日屏院石執丁4333
    字第10097 號債權憑証正本之88執10142 號執行卷宗，因逾
    保存年限而銷燬，致上訴人無法提出該債權憑証原本，如仍
    嚴守該條本文所定之舉證原則，不免產生不公平結果。故應
    由本院斟酌當事人各自提出之證據資料，綜合全辯論意旨，
    依同條但書之規定，為適切之調查認定，始不失衡平之本旨
    。查88年度執字第10142 債權憑証記載之執行名義為61年11
    月29日屏院石執丁4333字第10097 號債權憑証，而依88年度
    執字第10142 號債權憑証所載61年11月29日屏院石執丁4333
    字第10097 號債權憑証之執行名義內容：債務人應連帶給付
    債權人蓬萊稻穀12萬4418公斤030 公分，與上訴人所提61年
    11月29日屏院石執丁4333字第10097 號債權憑証影本（本院
    卷11頁）所載債權額：債務人等應連帶給付債權人蓬萊稻谷
    12萬4418公斤030 公分相符。又上開上訴人所提61年11月29
    日屏院石執丁4333字第10097 號債權憑証影本所載日期、將
    執行案號作為發文字號一部分、並蓋有法院、院長、庭長之
    印信及職章，凡此均與法院製作債權憑証製作格式無悖；且
    依屏東地院67年度執字第589 號事件強制執行所得分配表記
    載，上訴人於該次分配獲得分配執行費用8683元，亦依上訴
    人所提61年11月29日屏院石執丁4333字第10097 號債權憑証
    影本記載「本件如再聲請強制執行時，應補繳執行費」（本
    院卷11頁）為之。綜合上情，應認上訴人所提61年11月29日
    屏院石執丁4333字第10097 號債權憑証影本與已銷燬之正本
    記載相符，而有形式証明力。
  2.被上訴人主張67年執字第589 號分配表僅對債務人郭秋枰之
    財產進行分配，可証上訴人僅以郭秋枰為執行債務人，聲請
    對郭秋枰之財產強制執行，並舉該分配表及上訴人所提台灣
    省政府糧食局屏東管理處70年3 月9 日七十糧屏處三字第15
    79號函附件標題亦明載「拍賣順成米廠連帶保証人郭秋枰不
    動產償還公糧明細表」為証。查執行法院拍定債務人財產製
    作分配表時，不論係拍定1 名債務人或多數債務人財產，其
    製作分配表均以「債務人」非以為「拍定之財產」為準，即
    分配表會記載債務人之姓名，以確定該分配表係拍賣該債務
    人財產所得價金而為分配，區別拍賣其他債務人財產所得價
    金所作之分配表，此係因各債務人之債權人（包括聲請執行
    之債權人、參與分配債權人、債務人所欠稅捐之稅損機關、
    拍賣標的物為不動產時之土地增值稅之稅損機關等）不同，
    只能以分配表區別各債務人之債權範圍，且可作為該債務人
    向其他未受財產拍賣債務人內部分擔之依據，若債權人該次
    所聲請時之執行之債務人為複數，而僅查報其中1 人之財產
    ，則該次之執行雖僅分配該1 人之財產，但同時被聲請之其
    餘未獲執行時，該債務人仍屬強制執行聲請之對象，不得謂
    債權人對之未行使其權利，不得因嗣所指無所得分配表，債
    務人僅記載該被拍賣財產者1 人，而謂債權人僅對該名債務
    人行使債權而已，是僅執行債務人分配表上債務人之記載，
    尚不足據以推論債權人僅以該分配表上所載債務人為聲請強
    制執行之債務人。又上訴人聲請強制執行債務人財產之67年
    執字第589 號強制執行事件之卷宗已逾保存期限而不存在，
    非可歸責於上訴人，自不得將未能調閱該執行卷宗，查明上
    訴人當時聲請強制執行之債務人究僅郭秋枰1 人或全體債務
    人之不利益效果，由上訴人承擔。且債務人為多數之強制執
    行事件，債權人衡情均聲請全體債務人為執行債務人，一方
    面於進行強制執行程序時，對有財產債務人之財產，聲請查
    封拍賣，期於該強制執行程序獲得債權之滿足清償，或就未
    能獲得清償之債權，聲請核發債權憑証，其後即該執債權憑
    証為執行名義，依上開方式聲請強制執行，直至債權獲得完
    全清償為止，另一方面以達中斷債權請求權時效之目的。屏
    東地院61年11月29日屏院石執丁4333字第10097 號債權憑証
    記載上訴人曾於63年間聲請對債務人之財產強制執行，經該
    院以63年執字1979號執行事件記載上訴人受償蓬萊稻谷1577
    公斤400 公分，該次強制執行並未記載係對何債務人之財產
    執行，82年、91年、96年聲請換發債權憑証，均係對全體債
    務人為之（本院卷12頁、外放91年執15308 卷1 頁、96執88
    11卷1 頁），故上訴人主張其聲請對郭秋枰等債務人之財產
    強制執行時，均以全體債務人為執行債務人，無悖於常理。
    被上訴人執屏東地院67年執第589 號債務人郭秋枰之強制執
    行所得金額分配表，據以主張上訴人聲請該次強制執行，僅
    以郭秋枰1 人為債務人云云，依上開說明，為不可採。
  3.屏東地院61年11月29日屏院石執丁4333字第10097 號債權憑
    証之債務人為陳木鎮、郭秋枰、陳天石、吳文德；88年度執
    字第10142 號債權憑証之債務人為陳木鎮（按：陳木鎮早於
    86年4 月3 日死亡，見本院卷110 頁，上訴人於88年聲請核
    發債權憑証時，未聲請變更繼承人陳楊阿免為債務人) 、郭
    秋枰、黃陳壁（陳天石之繼承人，陳天石於66年3 月3 日死
    亡，見本院卷115 頁）、吳清誥（吳文德之繼承人，吳文德
    於68年8 月15日死亡，見本院卷115 頁），其中88年度執字
    第10142 號債權憑証債務人「黃陳壁」，誤載為「黃陳碧」
    再更改為「黃陳壁」（外放91年度執字第15308 號卷2 頁反
    面），該「黃陳碧」之記載與上訴人於81年聲請發給債權憑
    証時債務人記載「黃陳碧」相同（本院卷12頁），足見88年
    執字第10142 號債權憑証係依上訴人於82年間聲請發給債權
    憑証所載債務人名字為之，嗣發現錯誤而為更正。上訴人於
    82年間以陳木鎮、黃陳壁、郭秋枰、許清誥為債務人，聲請
    發給債權憑証，由屏東地院82年5 月17日分案號為82年度執
    字第1228號損害賠償事件，債務人陳木鎮等人，有聲請狀、
    分案簿可參（本院卷12至14頁、91頁）。故上訴人於88年7
    月28日聲請屏東地院88年9 月4 日換發債權憑証中斷債權請
    求權時效時，距82年5 月17日受理上訴人換發債權憑証重新
    起算時效，未逾15年之請求權時效期間，其後上訴人於91年
    間換發91年度執字第15308 號債權憑証証，於96年間換發96
    年度執字第8811號債權憑証，99年3 月25日執96年執字第88
    11號債權憑証，對被上訴人之財產聲請強制執行，均未逾15
    年之請求權時效。
  4.被上訴人又以台灣省政府糧食局屏東管理處70年3 月9 日七
    十糧屏處三字第1579號函附件標題亦明載「拍賣順成米廠連
    帶保証人郭秋枰不動產償還公糧明細表」，可証67年執字第
    589 號執行事件僅對債務人郭秋枰聲請執行云云（本院卷12
    6 頁）。查台灣省政府糧食局屏東管理處上開函覆糧食局有
    關該處對「順成米廠虧短公糧案」因債權額不符，聲請屏東
    地院更正，被該院駁回之經過，該函說明欄亦為「本案之債
    務人迄目前尚無財產可供執行」之記載，可知該函係針對順
    成米廠虧短公糧案之全部債務人之執行情形，向糧食局陳報
    ，至於該函文末所附之附件即債權額明細表（本院卷20頁）
    所載「執行案號：67年執589 號，拍定分配價金20萬7248元
    （賠償價金19萬7076元、訴訟費用1489元、執行費用8683元
    ）、賠償金折蓬谷2 萬4634.50 公斤（收回虧短公糧數量）
    」，僅係將該處聲請屏東地院67年執字第589 號強制執行事
    件，執行法院製作分配表分配價金，抵償蓬萊稻谷數量等情
    為說明，該函並未明白記載67年執字第589 號強制執行事件
    僅以郭秋枰1 人為債務人，聲請對其強制執行，故被上訴人
    執該函附件據以主張67年執字第589 號執行事件，上訴人僅
    對郭秋枰1 人聲請強制執行，亦無可採。再被上訴人主張上
    訴人可提出年代久遠之61年之債權憑証，70年及71年間之公
    文，82年之強制執行聲請狀，但卻未能提出年代亦久遠之67
    年聲請強制執行之聲請狀，足見上訴人留存該聲請狀，選擇
    性不提出云云（本院卷128 頁），未舉証以實其說，所為係
    主觀臆測之詞，亦不可採。
六、綜上所述，被上訴人本於上訴人對其被繼承人吳文德及吳清
    誥、陳天石及黃陳壁之債權請求權已罹於時效，對上訴人聲
    請對渠等財產強制執行，提起債務務人異議之訴，為無理由
    ，不應准許。原審為被上訴人勝訴之判決，自有未洽。上訴
    意旨指摘原判決不當，求予廢棄改判，為有理由。自應由本
    院予以廢棄改判，如主文第二項所示。兩造其餘証據資料不
    足以影響判決結果，爰不逐一贅述，併予敘明。
七、據上論結，本件上訴為有理由，依民事訴訟法第450 條、第
    85條第2 項，判決如主文。
中    華    民    國   100    年    6     月    1     日
                            民事第六庭
                                審判長法官  許明進
                                法      官  徐文祥
                                法      官  李炫德
以上正本證明與原本無異。
如對本判決上訴，須於判決送達後20日內向本院提出上訴狀，其
未表明上訴理由者，應於上訴後20日內向本院提出上訴理由書（
均須按他造當事人之人數附繕本）。上訴時應提出委任律師或具
有律師資格之人之委任狀，並依附註條文規定辦理。如委任律師
提起上訴者，應一併繳納上訴審裁判費。
中    華    民    國   100    年    6     月    1     日
                                書  記  官  賴梅琴
附註：
民事訴訟法第466 條之1 ：
對於第二審判決上訴，上訴人應委任律師為訴訟代理人，但上訴
人或其法定代理人具有律師資格者，不在此限。
上訴人之配偶、三親等內之血親、二親等內之姻親，或上訴人為
法人、中央或地方機關時，其所屬專任人員具有律師資格並經法
院認適當者，亦得為第三審訴訟代理人。
第1 項但書及第2 項情形，應於提起上訴或委任時釋明之。